【裁判字號】    89,易,102
【裁判日期】    900531
【裁判案由】    背信
【裁判全文】
臺灣臺南地方法院刑事判決                          八十九年度易字第一二號
    公訴人  臺灣臺南地方法院檢察署檢察官
    被  告  丁○○
右列被告因背信案件，經檢察官提起公訴（八十八年度偵字第七七七七號），本院判
決如左：
    主  文
丁○○無罪。
    理  由
一、公訴意旨略以：被告丁○○於民國八十六受甲○○之委託，代為出售告訴人甲○○所有之「牡丹」、「八仙過海」、「魚與水果」等三幅蔡草如交趾畫作，嗣意
    圖為自己不法之利益，於售出前開畫作後，違背其任務，未將價款交付告訴人而
    自行花用，致生損害於告訴人之財產利益。嗣經告訴人追討，被告丁○○乃以一
    紙金額新台幣三十五萬元之支票予甲○○，惟屆期因拒絕往來而不獲兌現，因認
    被告涉犯刑法第三百四十二條第一項之背信罪嫌。
二、按犯罪事實應依證據認定之，無證據不得推定其犯罪事實；又不能證明被告犯罪
    者，應諭知無罪之判決，刑事訴訟法第一百五十四條、第三百零一條第一項分別
    定有明文。又認定不利於被告之事實，須依積極證據，苟積極證據不足為不利於
    被告事實之認定，即應為有利於被告之認定，更不必有何有利之證據；而告訴人
    之告訴，本以使被告受刑事追訴為目的，故其陳述是否與事實相符，自應調查其
    他證據，以資審認，苟其所為攻擊之詞，尚有瑕疵，則在此瑕疵未予究明以前，
    即不能遽採為斷罪之基礎；另事實審法院對於證據之取捨，依法有自由判斷之權
    ；認定犯罪事實所憑之證據，雖不以直接證據為限，間接證據亦包括在內；然而
    無論直接或間接證據，其為訴訟上之證明，須於通常一般之人均不致有所懷疑，
    而得確信其為真實之程度者，始得據為有罪之認定，倘其證明尚未達到此一程度
    ，而有合理之懷疑存在時，事實審法院復已就其心證上理由予以闡述，敘明其如
    何無從為有罪之確信，因而為無罪之判決，尚不得任意指為違法；又刑法第三百
    四十二條之背信罪，須以為他人處理事務為前提，所謂為他人云者，係指受他人
    委任，而為其處理事務而言，最高法院三十年上字第八一六號判例、五十二年臺
    上字第一三００號、三十年上字第四八二號、七十六年臺上字第四九八六號、四
    十九年臺上字第一五三○號判例分別著有判例可資參照。
三、本件公訴人認被告丁○○涉有刑法第三百四十二條第一項之背信罪，無非係以告
    訴人甲○○之指述及支票一紙為論述之主要依據。
四、訊據被告蔡如成於本院審理時堅詞否認有何背信之犯行，辯稱：「牡丹」之畫作
    於八十四年底至八十六年底即已懸掛於被告之住所，而「八仙過海」、「魚與水
    果」二幅畫作亦於八十五年初亦懸掛於被告之住所等語（見本院九十年三月十三
    日訊問筆錄、被告九十年三月十日答辯狀）。
五、經查：（一）、告訴人甲○○於本院審理時即自承：「（對被告所提「牡丹」、
    「魚與水果」、「八仙過海」三幅畫的照片有何意見，是否當初你所買的畫？）
    看起來是有點像，但我不懂畫，我認為照片中的「牡丹」不是當初我所買的，其
    餘應該是」，「（你的牡丹畫作是何模樣？）對畫我是外行」，「（有無證據證
    明不是這幅畫？）我沒有留存照片或其他影像」，「（有無其他人能夠辨認這幅
    畫是否「牡丹」？）我不知道，我對畫作是外行」，「（原先牡丹畫作放在你家
    多久？）很久，約八十三年左右就買了」各云云（見本院九十年三月十三日訊問
    筆錄、九十年三月二十二日訊問筆錄），則本件「牡丹」之畫作，告訴人既不知
    是否為其所自稱於八十六年間委託被告丁○○所賣之「牡丹」畫作，復無法辯認
    被告所提「牡丹」照片一幀是否係告訴人所收藏多年之「牡丹」畫作，亦無其他
    證據足資證明告訴人所言之「牡丹」畫作確屬公訴意旨所載之「牡丹」畫作，則
    告訴人所言前揭畫作，究何所指？有無該畫？是否曾委託被告出賣該畫？均使一
    般通常之人就其所言，已有合理之懷疑存在，殆無疑義。況衡諸常情，苟告訴人
    確曾持有「牡丹」之畫作，則應極易辯認是否係「牡丹」畫作，矧竟於本院審理
    時以懷疑之口氣稱：「看起來是有點像，但我不懂畫‧‧‧」云云（見本院九十
    年三月二十二日訊問筆錄），則告訴人既無法確認「牡丹」一畫究所何指，又遑
    論曾將公訴意旨所稱之「牡丹」委託被告出賣？復告訴人於本院審理時陳稱：「
    （向被告父親所購買系爭三幅畫於何時放置你家？）八十三年到八十六年間，而
    於八十六年間才委託被告賣畫」云云（見本院同日筆錄）。惟「八仙過海」、「
    魚與水果」二幅畫作，並非於八十三年間至八十六年間，均放置於告訴人家中乙
    節，有被告所提八十五年三月六日所拍攝之「八仙過海」、「魚與水果」之照片
    二幀附卷足資佐憑，足證該二幅畫作既於八十五年三月六日時仍在被告家中，則
    如何於八十六年間由告訴人委託被告出賣該二幅畫？是被告所言並未於八十六年
    間受告訴人之託出賣畫作等情，應堪採信，益徵告訴人所指述之詞，已有瑕疵存
    在，自無待言。（二）、證人丙○○固於偵查中證稱：「我之前有告蔡某（按指
    丁○○），後出庭時，陳某（按指甲○○）也有來法庭外，開完庭蔡某在地方法
    院第八法庭外當面交給陳某該支票，陳某叫他背書，我當場看見他背書，當天有
    提到陳某的圖託蔡某賣，賣了以後沒給錢」云云（見臺灣臺南地方法院檢察署八
    十八年度偵字第七七七七號偵查卷第三十七頁反面），惟證人丙○○於本院審理
    時則證稱：「陳某有叫他在支票上背書，但不知道是哪一張票，金額我不知道，
    我沒看到他寫，他們在離我十公尺的地方寫的」等語（見本院八十九年六月十五
    日審理筆錄），是證人丙○○既自承當時離被告及告訴人間有十公尺遠，不知所
    簽發之金額為何，亦確未見聞被告書寫乙節，則卷附發票人林國棟，支票號碼Ｅ
    Ａ0000000號，發票日八十八年五月二十五日，金額三十五萬元之支票是
    否確係當時所簽，即有合理之懷疑存在，況上開支票縱如證人所云由被告所背書
    等情非虛，惟簽發支票之原因關係眾多，舉凡買賣、租賃、贈與、僱傭、承攬等
    法律上之債權債務關係，均可以簽發支票之方式為履行債務之手段，尚難僅以支
    票一紙，即足證明告訴人與被告間有委任關係存在，殆無疑義；證人乙○○於本
    院審理時固亦證稱：「（甲○○當初有無委託被告出售三幅畫？）我有幫他載運
    三幅畫至被告地下室，當時甲○○請被告幫他賣畫」，「（如何知道委託賣畫之
    事？）從他們的談話當中我知道，當我把畫搬到被告處所時，他們還在談賣畫的
    事」，「（當時談話情形如何？）因被告有在賣骨董字畫，他說可以幫甲○○賣
    畫，至於確實談話內容，我無法全部回想」等語（見本院九十年二月二十日訊問
    筆錄），是證人丙○○、乙○○固均證稱有聽聞告訴人甲○○託被告丁○○出賣
    畫作，惟證人此部分之證詞均為被告所堅詞否認，且本件案發時若確如告訴人所
    稱係於八十六年間由證人乙○○載運畫作至被告住所，惟本院訊問證人乙○○之
    時間為九十年二月二十日，距案發之期間近四年之光景，衡諸一般人對事物記憶
    之情形，除非係重大永難磨滅之情事，否則實難對近四年期間之某日是否與何人
    至何處，見聞何事，均記憶深刻如昨，且證人亦未證明近四年前所載運之畫作是
    否確係「牡丹」、「八仙過海」、「魚與水果」三幅畫作，復參諸告訴人亦無法
    辯認「牡丹」一畫究所何指，已如前述，而「八仙過海」、「魚與水果」二幅畫
    作，自八十五年三月六日起即均放置於被告丁○○家中，非如告訴人所云於八十
    三年至八十六年間均放置於告訴人家中，自無從於八十六年間再由告訴人所持有
    等情，有被告所提八十五年三月六日所拍攝之「八仙過海」、「魚與水果」之照
    片二幀附卷足考，均已使通常之一般人，對證人所證述該三幅畫是否即係本件「
    牡丹」、「八仙過海」、「魚與水果」三幅，並由告訴人委託被告出賣之情事，
    有合理之懷疑存在，參以證人乙○○固證稱：「且在載運之前，他們已先講好賣
    畫了」云云（見同日筆錄），則證人既僅係載運畫作之人，焉能得知於載畫之前
    ，被告與告訴人間即確有委任契約之合意？是證人此部分之證言，即難憑採；而
    告訴人之告訴，本以使被告受刑事追訴為目的，故其陳述是否與事實相符，自應
    調查其他證據，以資審認，苟其所為攻擊之詞，尚有瑕疵，即難為論罪之基礎，
    復參諸刑法第三百四十二條第一項之背信罪構成要件，既須為他人處理事務，意
    圖為自己或第三人不法之利益，或損害本人之利益，而為違背其任務之行為，致
    生損害於本人之財產或其他利益，始克相當，亦即，背信罪成立之前提，須行為
    人與被害人間有為他人處理事務之法律上原因關係存在為要件，苟行為人間與被
    害人間無法律上原因存在，或無法證明行為人與被害人間有為他人處理事務之法
    律關係，縱行為人有處分之行為，仍難以該罪相繩。是事實審法院對於證據之取
    捨，依法既有自由判斷之權，然積極證據既不足證明被告確有背信之犯罪事實，
    即應為有利於被告之認定，自無待言。
六、綜上所述，本件依職權調查所得證據尚不足以證明被告與告訴人間，確有公訴人
    所指上開委任之法律關係存在，是被告與告訴人間既無為他人處理事務之情節，
    自無違背其任務之可言，此外，復查無其他積極證據足資證明，揆諸首開法條規
    定及判例意旨，被告犯罪尚屬不能證明，應為無罪之諭知，以昭審慎。
據上論斷，應依刑事訴訟法第三百零一條第一項，判決如主文。
本案經檢察官陳鋕銘到庭執行職務。
中    華    民    國      九十      年       五       月     三十一     日
                              臺灣臺南地方法院刑事第二庭
                                  審判長法  官  侯  明  正
                                        法  官  黃  光  進
                                        法  官  黃  翰  義
右正本證明與原本無異。
如不服本判決應於送達後十日內向本院提出上訴狀。
                    書記官  陳  金  堂
中    華    民    國      九十      年       五       月     三十一     日


司法院資訊處製作；財團法人民間司法改革基金會備份。
